【裁判字號】    91,簡上,113
【裁判日期】    920409
【裁判案由】    交還土地
【裁判全文】
臺灣嘉義地方法院民事判決  九十一年度簡上字第一一三號
    上  訴  人  甲○○
    被上訴人    乙○○
右當事人間請求交還土地事件，上訴人對於中華民國九十一年十月二十八日本院嘉義
簡易庭九十一年度嘉簡字第六二八號第一審判決提起上訴，本院判決如左：
    主      文
原判決廢棄。
被上訴人應將坐落嘉義縣民雄鄉○○段一五二地號土地內如附圖編號１所示面積０．
０二七九六六公頃土地上之地上物剷除，將該土地交還財政部國有財產局，並由上訴
人代位受領。
第一、二審訴訟費用由被上訴人負擔。
    事      實
甲、上訴人方面：
  一、聲明：如主文所示。
  二、陳述：除與原審判決書所載者相同，茲予引用外，補稱：
      上訴人向財政部國有財產局（下稱國有財產局）承租坐落嘉義縣民雄鄉○○段
      一五二地號土地（下稱系爭土地），其中如附圖編號１所示面積０．０二七九
      六六公頃土地為被上訴人無權占用種植竹子，此為國有財產局所知（曾於原審
      到庭作證），該局迄未向被上訴人索回該部分土地交予上訴人耕作，係怠於行
      使交還土地權利，至為明顯，爰代位國有財產局訴請被上訴人交還附圖編號１
      所示之土地予國有財產局，並由上訴人代位受領。
  三、證據：除援用原審之立證方法外，並聲請會同地政人員勘驗現場。
乙、被上訴人方面：
  一、聲明：駁回上訴。
  二、陳述：除與原審判決書所載者相同，茲予引用外，補稱：
  （一）本件上訴人主張國有財產局怠於交付耕地予其耕件，此部分倘為租賃爭議，
        依耕地三七五減租條例第二十六條第一項、第二項之規定，應經調解、調處
        ，上訴人是否未經上開程序，即代位主張，自有疑問。
  （二）上訴人未證明國有財產局有何怠於行使權利之情事，且於原審未聲明被上訴
        人應向國有財產局為給付，並就代位受領為適當之表明，若上訴人變更聲明
        ，被上訴人並不同意。
  （三）被上訴人僅係暫代訴外人沈長泉耕作同鄉○○○段十四之二地號土地而已，
        沈長泉於六、七十年間向國有財產局承租該土地耕作，即包括附圖編號１所
        示部分，並繼續耕作，嗣因不斷換約之結果，國有財產局不即為反對沈長泉
        繼續耕作附圖編號１所示部分土地，依民法第四百五十一條之規定，雙方間
        應有不定期限之租賃契約存在，即沈長泉對附圖編號１所示部分土地應有租
        賃權限，則被上訴人暫代沈長泉耕種，亦無不可。
  三、證據：除援用原審之立證方法外，提出國有林地租賃契約書一份為證。
    理      由
一、按訴之變更或追加，非經他造同意，不得為之。但第二百五十五條第一項第二款
    至第六款情形，不在此限，民事訴訟法第四百四十六條第一項定有明文。此規定
    依同法第四百三十六條之一第三項之規定，於簡易訴訟之上訴程序準用之。次按
    訴狀送達後，原告不得將原訴變更或追加他訴。但請求之基礎事實同一，或擴張
    應受判決事項之聲明者，不在此限，民事訴訟法第二百五十五條第一項第二款、
    第三款分別定有明文。本件上訴人於原審及上訴後，均本於代位權訴請被上訴人
    返還無權占有土地，核其請求之基礎事實均為被上訴人之無權占有行為，僅其於
    原審漏未聲明被上訴人應向國有財產局為給付之旨，並就代位受領為適當之表明
    ，其上訴後於上訴聲明表明被上訴人應將占用之土地交還財政部國有財產局，並
    由上訴人代位受領之意旨，核其性質係擴張應受判決事項之聲明，且請求之基礎
    事實同一，依前開規定，自得為之。其次，耕地三七五減租條例第二十六條第二
    項所謂非經調解、調處，不得起訴，依同法條第一項所示，應以出租人與承租人
    間因耕地租佃發生爭議之案件為限。本件上訴人係本於代位權，依所有物請求權
    之法律關係，請求被上訴人將占用之土地交還等，並非出租人與承租人間本於耕
    地租佃關係而發生之爭議，自無該條之適用。
二、本件上訴人起訴主張：系爭土地為中華民國所有，管理者為國有財產局，伊與國
    有財產局就系爭土地訂定租賃契約，租期自八十六年二月二十七日至九十五年十
    二月三十一日，竟遭被上訴人無權占用如附圖編號１所示之部分種植竹子，因國
    有財產局怠於行使返還請求權，上訴人自得代位行使，爰本於伊與國有財產局間
    之租賃契約及物上請求權之法律關係，代位國有財產局請求被上訴人將系爭土地
    如附圖編號１所示之部分返還予國有財產局，並由伊代位受領等語（上訴人依民
    法第九百六十二條之規定為同一請求之部分，經原審駁回其請求，此部分未據上
    訴人聲明不服）。被上訴人則以：上訴人提起本件訴訟未依耕地三七五減租條例
    第二十六條第一項、第二項之規定先經調解、調處，且未就代位受領為適當之表
    明，又伊僅係暫代訴外人沈長泉耕作同鄉○○○段十四之二地號土地而已，沈長
    泉於六、七十年間向國有財產局承租該土地耕作者，當時即繼續耕作系爭土地附
    圖編號１所示部分，沈長泉與國有財產局間就附圖編號１所示之土地應有不定期
    限之租賃契約存在，伊暫代沈長泉耕種自無不可等語，資為抗辯。
三、上訴人主張系爭土地為國有，管理者為國有財產局，伊與國有財產局就系爭土地
    訂有租賃契約，租期自八十六年二月二十七日起至九十五年十二月三十一日止，
    被上訴人占用系爭土地如附圖編號１所示部分土地種植竹筍之事實，業據上訴人
    提出土地登記簿謄本、國有林地租賃契約書各一份為證，經證人即國有財產局嘉
    義市分處職員張振宏於原審結證屬，復經本院會同嘉義縣大林地政事務所人員到
    場勘驗，分別製有勘驗筆錄、複丈成果圖（即本判決附圖）附卷可稽，並為被上
    訴人所不爭執，堪信為真實。按當事人主張有利於己之事實者，就其事實有舉證
    責任，民事訴訟法第二百七十七條前段定有明文。系爭土地既係上訴人向國有財
    產局承租而來，上訴人自有占有使用、收益系爭土地之權，被上訴人主張就系爭
    土地如附圖編號１所示之部分有合法占用之法律上權源，依舉證責任分配之原則
    ，自應由被上訴人負舉證之責任。查依被上訴人之主張及所提出之訴外人沈長泉
    與國有財產局間之國有林地租賃契約書，沈長泉向國有財產局承租者，係嘉義縣
    民雄鄉○○○段一四之二地號土地，不包括系爭土地，縱系爭土地如附圖編號１
    所示之部分向由沈長泉占用耕作，亦係無權占用，與民法第四百五十一規定之情
    形不符，難認有所謂不定期租賃契約之存在。又依沈長泉與國有財產局間之租賃
    契約第六條之約定，沈長泉對所租之林地，不得自行轉讓或頂替出租，證人即國
    有財產局嘉義市分處職員張振宏於原審亦結證稱：不可以私下轉讓耕作等語。足
    見不論沈長泉將所承租之土地交由被上訴人耕作係有償或無償，均不能對抗國有
    財產局，上訴人既依法代位行使國有財產局之權利，被上訴人自亦不能對抗上訴
    人而主張其有權占有，被上訴人辯稱：沈長泉對附圖編號１所示部分土地應有租
    賃權限，則被上訴人暫代沈長泉耕種，亦無不可云云，無法採信。
四、按出租人有以合於所約定使用收益之租賃物交付承租人之義務，苟租賃物為第三
    人不法占有時，並應向第三人請求返還，以備交付，其怠於行使此項權利者，承
    租人因保全自己債權得代位行使之，此觀民法第四百二十三條前段及第二百四十
    二條前段之規定自明。又債權人代位行使債務人對於第三人之請求權，應聲明第
    三人應向債務人為給付，並由債權人代位受領之意旨（最高法院六十四年度台上
    字第二九一六號判例參照）。查系爭土地如附圖編號１所示之部分既為上訴人向
    國有財產局合法承租，依民法第四百二十三條前段之規定，國有財產局自應將該
    部分土地交付上訴人使用收益，惟國有財產局自上訴人承租系爭土地後，迄未將
    附圖編號１所示之部分交付予上訴人使用收益，上訴人提起本件訴訟後，原審曾
    發函予國有財產局請其處理（原審卷五六頁），證人張振宏於原審亦結證稱：未
    點交系爭土地予上訴人，上訴人因土地遭占用有向公所聲請調解，不可以私下轉
    讓耕作等語。足見國有財產局明知附圖編號１所示部分土地遭被上訴人無權占用
    ，迄未排除被上訴人之無權占用，將該土地交付上訴人，上訴人主張國有財產局
    係怠於行使權利，自可採信。從而上訴人本於承租人之地位代位行使國有財產局
    基於民法第七百六十七條所規定之物上請求權，請求被上訴人應將系爭土地如附
    圖編號１所示面積０．０二七九六六公頃土地上之地上物剷除，將該土地交還國
    有財產局，並由上訴人代位受領，經核於法有據，應予准許。原審為上訴人敗訴
    之判決，尚有未洽，上訴意旨求予廢棄改判，為有理由，爰由本院予以廢棄改判
    如主文第二項所示。
五、據上論結，本件上訴為有理由，依民事訴訟法第四百三十六條之一第三項、第四
    四百五十條、第七十八條，判決如主文。
中      華      民      國    九十二    年      四      月      九      日
~B臺灣嘉義地方法院民事第二庭
~B    審判長法官  林  以  長
~B    法      官  唐  淑  民
~B    法      官  黃  渙  文
右為正本係照原本作成。
本判決不得上訴。
中      華      民      國    九十二    年      四      月      九      日
~B    書  記  官  馮  澤  文


司法院資訊處製作；財團法人民間司法改革基金會備份。
